【裁判字號】    95,重上,138
【裁判日期】    950912
【裁判案由】    塗銷所有權移轉登記
【裁判全文】
臺灣高等法院民事判決                 95年度重上字第138號
上  訴  人  聖昌營造股份有限公司
法定代理人  丙○○
訴訟代理人  林炳煌律師
上  訴  人  金統營造工程股份有限公司
法定代理人  乙○○
共      同
訴訟代理人  陳  明律師
被上訴  人  甲○○
訴訟代理人  張元宵律師
複代理人    呂思家律師
被上訴  人  丁○○
訴訟代理人  陳福寧律師
上列當事人間請求塗銷所有權移轉登記事件，上訴人對於中華民
國94年2月2日臺灣臺北地方法院 93年度重訴字第690號第一審判
決提起上訴，並為部分聲明之變更，經本院於 95年8月29日言詞
辯論終結，判決如下：
    主  文
上訴及變更之訴均駁回。
第二審訴訟費用及變更之訴訴訟費用均由上訴人負擔。
    事實及理由
一、按訴之變更或追加，非經他造同意，不得為之，但請求之基
    礎事實同一者，不在此限，民事訴訟法第446條第1項、第25
     5條第1項第2款定有明文。查上訴人之上訴聲明原為：「三
    、被上訴人甲○○於系爭房地所有權移轉登記塗銷並為回復
    登記後，應將系爭房地之所有權移轉登記予上訴人」，嗣於
    本院變更為：「被上訴人甲○○於系爭房地所有權移轉登記
    塗銷並為回復登記後，應將系爭房地所有權移轉登記於上訴
    人聖昌營造股份有限公司（下稱聖昌公司）應有部分10分之
     3，上訴人金統營造股份有限公司（下稱金統公司）應有部
    分10分之 7」，核其請求之基礎事實同一，應予准許，合先
    敘明。
二、上訴人起訴主張：上訴人聖昌公司、金統公司原負責人分別
    為被上訴人甲○○及訴外人丙○○，兩人為夫妻。聖昌公司
    與金統公司於民國（下同）89年 7月29日共同出資新台幣（
    下同）36,000,000元，以被上訴人甲○○之名義，向訴外人
    王小林購得台北市○○區○○段3小段274地號土地及其上33
    87、3389建號建物，門牌號碼台北市○○區○○路1段176巷
    15號1樓、地下室（下稱系爭房地 ），並信託登記為被上訴
    人甲○○所有。被上訴人甲○○竟於91年 1月29日與被上訴
    人丁○○通謀虛偽，以之買賣方式將系爭房地所有權移轉登
    記予被上訴人丁○○。被上訴人甲○○為系爭房地信託登記
    名義人，上訴人以起訴狀繕本之送達終止與被上訴人甲○○
    間之信託關係，依信託法第23條規定，被上訴人甲○○應將
    系爭房地所有權移轉登記予上訴人。又被上訴人間以通謀虛
    偽之買賣為原因，所為系爭房地所有權移轉登記應屬無效，
    系爭房地仍屬被上訴人甲○○所有，被上訴人甲○○自得對
    被上訴人丁○○行使妨害除去請求權，請求被上訴人丁○○
    塗銷所有權移轉登記，因被上訴人甲○○怠於行使權利，故
    由上訴人依民法第 242條規定代位行使。爰求為判命：(一)被
    上訴人丁○○應將系爭房地於91年 1月29日所為之不動產移
    轉登記予以塗銷，回復登記予甲○○名義；(二)被上訴人甲○
    ○於回復登記後，應將系爭房地移轉登記於上訴人聖昌公司
    應有部分10分之3，上訴人金統公司應有部分10分之7。
三、被上訴人甲○○則以：被上訴人甲○○於與訴外人丙○○婚
    姻關係存續中取得系爭房地，購買系爭房地之價款，除向銀
    行貸款20,000,000元外，自備款部分為被上訴人甲○○所有
    ，非上訴人所稱之信託關係，被上訴人甲○○嗣後出賣系爭
    房地予被上訴人丁○○為真正，非通謀虛偽之買賣等語抗辯
    。
四、被上訴人丁○○則以：依上訴人所提之不動產買賣契約書，
    買賣關係之買受人為被上訴人甲○○而非上訴人，被上訴人
    甲○○依該買賣契約而成為新所有權人，亦非上訴人所主張
    之登記名義人。縱被上訴人甲○○為系爭房地之登記名義人
    ，惟該系爭房屋未為信託登記，被上訴人丁○○信賴系爭房
    地所有權之登記而依買賣契約取得所有權，依信託法第 4條
    第 1項規定，上訴人亦不得對被上訴人丁○○主張任何權利
    。又上訴人主張被上訴人間之買賣契約，係出於通謀虛偽意
    思表示，並非事實等語抗辯。
五、原審對於上訴人之請求，判決上訴人全部敗訴，上訴人聲明
    不服，提起上訴，並為聲明之部分變更，求為：(一)原判決廢
    棄。(二)被上訴人丁○○應將系爭房地於91年 1月29日所為之
    不動產移轉登記予以塗銷，回復登記予甲○○名義。(三)被上
    訴人甲○○於回復登記後，應將系爭房地移轉登記於上訴人
    聖昌公司應有部分10分之 3，上訴人金統公司應有部分10分
    之 7。被上訴人則求為判決駁回上訴。
六、經查，系爭房地之買賣契約係以被上訴人甲○○名義與王小
    林簽訂，買賣款項除被上訴人甲○○承擔王小林原銀行貸款
    20,000,000元外，其餘以上訴人聖昌公司、金統公司名義之
    支票付款，嗣系爭房地於91年 1月29日以買賣為原因移轉登
    記予被上訴人丁○○之事實，為兩造所不爭，並有不動產買
    賣契約書、支票影本、台北市土地及建物登記謄本可稽（見
    原審卷第10頁至第13頁、第34頁至第36頁），堪信為真。
七、上訴人主張：上訴人於80年7月29日，在台北市○○路○段17
     6巷15號，與被上訴人甲○○就系爭房地成立信託或借名關
    係云云（見本院94年重上字第 168號卷第82頁），惟為被上
    訴人所否認。經查：
  (一)上訴人雖提出支付王小林價金之支票共16,582,485元，其中
    上訴人金統公司部分8,000,000元，上訴人聖昌公司部分8,5
    82,485元之支票影本六張。惟查，支票為無因證券，無法證
    明原因關係；且上訴人簽發支票之原因多端，無從以系爭支
    票支付部分買賣價金，即認定上訴人與被上訴人甲○○間有
    信託或借名之合意。上訴人聖昌公司及金統公司原為被上訴
    人甲○○與訴外人丙○○所設立，為兩造所不爭，被上訴人
    甲○○縱以公司支票作為付款工具，甚如上訴人所主張：貸
    款 2,000萬元本息部分，亦由上訴人負擔云云，均屬個人與
    公司間內部理算問題，不能遽認上訴人與被上訴人間有信託
    或借名契約存在。
  (二)被上訴人甲○○與上訴人聖昌公司法定代理人丙○○為夫妻
    ，兩人於90年間因相處不睦而協商離婚時，被上訴人甲○○
    委託匯眾聯合法律事務所以90年6月10日90申法字第06011號
    函通知丙○○，函中雖提及：「而今更因先前置產於雙方親
    友名下等問題，屢發生爭執，甚或因債務問題拖累雙方親友
    」，有該函可證（見原審卷第95頁至第96頁）；上訴人提出
    之協議書第 2條亦載明：「甲、乙方及親友名下部分不動產
    及負債處理」，有協議書影本可按（見原審卷第97頁），惟
    前開文件並未述明不動產坐落位置，故難認所指之不動產即
    為系爭房地。另，該協議書所列之當事人係丙○○、甲○○
    、鄭瑛鋒、鄭瑛麒、鄭怡君、鄭文時等人，並無上訴人聖昌
    公司與金統公司，故前開文件無從證明上訴人與被上訴人甲
    ○○間有信託或借名關係。
  (三)被上訴人甲○○與丙○○為夫妻，曾同居一處（現兩人已分
    居），系爭房地之所有權狀由丙○○持有，亦屬常情，占有
    係事實行為，占有之原因多端，不能遽認上訴人與被上訴人
    甲○○間有信託或借名關係。
  (四)證人丙○○雖證稱：「簽約是我與被上訴人甲○○一起去，
    在逛的時候，看到房子要賣，覺得不錯買下。因為被上訴人
    甲○○是我兩家公司的財務經理，財務是由他在處理，買賣
    合約書只不過是臨時性的，所以用誰的名義並不重要。公司
    與我個人的財務狀況分的很清楚，我個人及被上訴人甲○○
    名下並沒有錢，都是用公司的錢。3600多萬元，公司帳是由
    被上訴人甲○○在處理，所以我也不知道帳的情形，但票確
    實是公司的票。當時我與被上訴人甲○○是夫妻，因為錢週
    轉都是被上訴人甲○○在處理，且我常常不在家，由被上訴
    人甲○○名義與銀行往來較方便，且如果登記在公司名下，
    如果有狀況會較難處理，所以就用被上訴人甲○○的名義。
    」等語（見原審卷第 130頁），證人丙○○為上訴人聖昌公
    司之法定代理人，與被上訴人甲○○間正在辦理離婚，係利
    害關係人，其證言是否實在，已屬可疑；依起訴狀所述及系
    爭支票所載，上訴人聖昌公司當時之法定代理人係被上訴人
    甲○○，有起訴狀及支票影本可按（見原審卷第 4頁、13頁
    ），依公司法第 223條規定，上訴人聖昌公司欲與被上訴人
    甲○○成立法律行為時，應由監察人為公司之代表。上訴人
    主張：80年 7月29日訴外人丙○○與被上訴人甲○○逛街時
    ，上訴人聖昌公司與被上訴人甲○○成立信託或借名關係云
    云，與法律規定不符；況依證人丙○○所述，亦無法證明上
    訴人與被上訴人甲○○在80年 7月29日有信託或借名之合意
    存在。
  (五)上訴人聖昌公司提出由丙○○蓋章，金額 5,116,217元之轉
    帳傳票，其借方會計科目欄記載為「股東往來」，摘要欄記
    載：「契稅（地下室）、房款（大安路）王小林、契稅、代
    書規費」；貸方摘要欄記載：「‧‧‧0000000 0/13王小林
    、0000000 0/16王小林」及金額：「‧‧‧1,430,371、3,5
    60,629」等語，有轉帳傳票影本可證（見本院94年重上字第
    168號卷1第36頁），足見該轉帳傳票所記載之金額5,116,21
    7元，係聖昌公司給付股東（即被上訴人甲○○ ）供買受王
    小林房屋用，上訴人聖昌公司與被上訴人甲○○間之法律關
    係多端，該給付金錢之事實，不足以證明其間有信託或借名
    關係。
  (六)證人馬宛南、劉興萬雖證稱：其服務之力霸保泰保全股份有
    限公司（下稱力霸保泰公司）與訴外人丙○○簽約，出租人
    為被上訴人甲○○，租金則交付訴外人丙○○等語（見同前
    卷1第145頁至第146頁、卷2第6頁、第7頁），核與力霸保泰
    公司簽發記名「丙○○」之支票影本相符（見同前卷 1第47
    頁至第50頁）。惟查：系爭房地縱由訴外人丙○○出租及收
    租，係屬另外之法律關係，亦不足以證明上訴人與被上訴人
    甲○○間有信託或借名關係。
  (七)綜上，上訴人無法證明其與被上訴人甲○○間就系爭房地有
    信託或借名關係存在。
八、上訴人主張：上訴人終止與被上訴人甲○○間之信託關係，
    依信託法第23條規定，被上訴人甲○○應將系爭房地所有權
    移轉登記予上訴人。又被上訴人間通謀虛偽，以買賣方式所
    為系爭房地所有權移轉登記應屬無效，系爭房地仍屬被上訴
    人甲○○所有，被上訴人甲○○自得對被上訴人丁○○行使
    妨害除去請求權，請求被上訴人丁○○塗銷所有權移轉登記
    ，因被上訴人甲○○怠於行使權利，故由上訴人依民法第24
     2條規定代位行使，求為命被上訴人甲○○於回復登記後，
    將系爭房地移轉登記於上訴人聖昌公司應有部分10分之 3，
    上訴人金統公司應有部分10分之 7云云。經查：(一)按「債務
    人怠於行使其權利時，債權人因保全債權，得以自己之名義
    ，行使其權利」，民法第 242條前段固定有明文，惟行使代
    位權須代位人與被代位人間有債權、債務關係存在（最高法
    院49年台上字第1274號判例參照）。上訴人並無信託物返還
    請求權，已如前述，上訴人既非債權人，其行使代位權即不
    足取。
  (二)況：
  (1)被上訴人間就系爭房地訂立之買賣契約，其買賣價格約定為
    22,000,000元，有買賣契約書、匯款單據、支票及房屋稅、
    繳款書等件可證。雖與80年間被上訴人甲○○向王小林購買
    之價格36,000,000元減少14,000,000元，但該屋經過10年，
    屋齡已達15年，價格自然較低，且90年間房市景氣低迷，為
    眾所週知之事實，以較低金額成交，亦合常情。上訴人雖主
    張：93年12月至94年 2月間，21世紀不動產評估系爭房地市
    售價為3,800萬元；住商不動產公司（不詳日期）估價3,737
    萬元至 4,000萬元云云。惟查：房屋價格受景氣影響，不得
    依93年、94年間或不詳日期之估價，論斷90年12月30日之買
    賣價格是否妥當。
  (2)又被上訴人丁○○就系爭房地買賣價金之交付，已提出匯款
    單、支票及稅單等件為憑，被上訴人丁○○共以現金、匯款
    、支票付款及代墊稅款方式交付被上訴人甲○○10,000,000
    元，原審就上訴人質疑之2紙支票（支票號碼AE0000000面額
     1,000,000元及支票號碼AE0000000面額2,000,000元），向
    中國信託商業銀行查詢，經函覆：均為被上訴人甲○○提示
    無訛，有中國信託商業銀行承德分行93年10月 7日中信銀承
    德櫃字第9306242051號函及93年11月18日中信銀作函000000
    00008號函可稽（見原審卷第163頁至第166頁、第207頁至第
     208頁），被上訴人丁○○向銀行貸款12,000,000元部分，
    亦有土地及建物謄本所載之抵押權設定登記可稽，故由前述
    買賣契約簽訂及價金支付情形，足以證明被上訴人間就系爭
    房地之買賣並非虛妄。
  (3)至於契稅83,064元、簽約手續費 2,000元係由何人所付，不
    影響本件之認定，縱使由被上訴人甲○○支付，亦無從證明
    系爭買賣係屬虛偽，故無查證必要。又買賣房屋並不須房客
    同意，縱被上訴人丁○○未與房客力霸保泰公司溝通續租，
    或將系爭房地閒置，亦與系爭契約是否通謀虛偽無關。另，
    系爭契約記載之訂約日期為90年12月30日，被上訴人丁○○
    陳述：「（問：你和甲○○訂契約是在90年12月30日，是否
    和甲○○親自訂約？）訂約日期我忘記了。是跟甲○○簽訂
    的」；「（問：90年12月30日甲○○人在美國如何簽約收訂
    金？）日期我忘記了，我給他錢的日期也忘記了，我說是30
    日是因為合約上寫著30日所以我才說是30日。合約是甲○○
    拿來給我簽的。簽約的日期我真的忘掉了」等語（見本院94
    年重上字第168號卷1第173頁至第174頁）。擬妥契約之日期
    與當事人實際簽名之日期不同，在現今社會並非稀有，故兩
    造簽名日是否為90年12月30日，已有爭執；被上訴人甲○○
    有中華民國及美國護照，為兩造所不爭，上訴人並未證明90
    年12月30日甲○○確實人在美國，尚難據此認定契約虛偽。
    被上訴人甲○○因遍尋系爭房地權狀無著，始申請補發，有
    台灣台北地方法院檢察署檢察官不起訴處分書可按（見同前
    卷 1第130頁至第132頁），申請補發所有權狀亦與被上訴人
    間是否有通謀虛偽意思表示無關。
  (4)綜上，上訴人並未證明被上訴人間有通謀虛偽意思表示。
  (三)上訴人依民法第 242條規定行使代位權，請求被上訴人甲○
    ○於回復登記後，應將系爭房地移轉登記於上訴人聖昌公司
    應有部分10分之3，上訴人金統公司應有部分10分之7云云，
    自不足取。
九、綜上所述，上訴人主張：其將系爭房地信託予被上訴人甲○
    ○，被上訴人間之買賣屬通謀而為虛偽之意思表示云云，均
    非可採。從而，上訴人依信託法第23條規定，及代位被上訴
    人甲○○行使妨礙除請求權，請求被上訴人丁○○應將系爭
    房地於91年 1月29日所為之所有權移轉登記塗銷，回復登記
    予甲○○所有，及被上訴人甲○○於系爭房地所有權移轉登
    記塗銷並為回復登記後，應將系爭房地移轉登記於上訴人聖
    昌公司應有部分10分之3，上訴人金統公司應有部分10分之7
    ，被上訴人丁○○應自系爭房屋遷出，並將系爭房地返還予
    上訴人，為無理由，應予駁回。原審為上訴人敗訴之判決，
    並無不合。上訴意旨指摘原判決不當，求予廢棄改判，為無
    理由，應予駁回。上訴人變更之訴部分，亦無理由，應併予
    駁回。
十、本件事證已臻明確，兩造其餘攻擊、防禦方法及未經援用之
    證據，經本院審酌後認對判決結果不生影響，爰不一一論列
    ，附此敘明。
十一、據上論結，本件上訴及變更之訴均無理由，依民事訴訟法第
    449條第1項、第78條，判決如主文。
中    華    民    國    95    年    9    月    12    日
                    民事第十一庭
                        審判長法  官 鄭雅萍
                              法  官 薛中興
                              法  官 林恩山
正本係照原本作成。
如不服本判決，應於收受送達後20日內向本院提出上訴書狀，其
未表明上訴理由者，應於提出上訴後20日內向本院補提理由書狀
（均須按他造當事人之人數附繕本）上訴時應提出委任律師或具
有律師資格之人之委任狀；委任有律師資格者，另應附具律師資
格證書及釋明委任人與受任人有民事訴訟法第466條之1第1項但
書或第2項（詳附註）所定關係之釋明文書影本。
中    華    民    國    95    年    9     月    13    日
                              書記官  周淑靜
附註：
民事訴訟法第466條之1（第1項、第2項）：
對於第二審判決上訴，上訴人應委任律師為訴訟代理人。但上訴
人或其他法定代理人具有律師資格者，不在此限。
上訴人之配偶、三親等內之血親、二親等內之姻親，或上訴人為
法人、中央或地方機關時，其所屬專任人員具有律師資格並經法
院認為適當者，亦得為第三審訴訟代理人。


司法院資訊處製作；財團法人民間司法改革基金會備份。
